【裁判字號】    98,交抗,403
【裁判日期】    980729
【裁判案由】    聲明異議
【裁判全文】
臺灣高等法院高雄分院刑事裁定         98年度交抗字第403號
抗  告  人  交通部公路總局高雄區監理所澎湖監理站
代  表  人  蔡益明
受處分人    甲○○
上列抗告人因聲明異議案件，不服臺灣澎湖地方法院中華民國98
年5 月22日裁定（98年度交聲字第30號），提起抗告，本院裁定
如下：
    主  文
原裁定及原處分均撤銷。
甲○○汽車駕駛人，駕駛汽車經測試檢定酒精濃度超過規定標準
，處1 年不得考領駕駛執照，並應接受道路交通安全講習。
    理  由
一、抗告意旨略以：有關一行為同時觸犯刑事法律及違反行政法
    義務規定，經檢察官依刑事訴訟法第253 條之1為 緩起訴處
    分後，行政機關得否就該違反行政法義務事項再處以行政罰
    ，法務部行政罰法諮詢小組第一次會議記錄記載「緩起訴乃
    附條件的不起訴處分，亦即為不起訴處分的一種，此觀諸刑
    事訴訟法第256 條規定自明。檢察官為緩起訴處分時，依刑
    事訴訟法第253 條之2 第1 項規定，對被告所為之指示及課
    予之負擔，係一種特殊的處遇措施，並非刑罰，因此，刑事
    案件經檢察官為緩起訴處分確定後，宜視同不起訴處分確定
    ，依行政罰法第26條第2 項規定，得依違反行政法上義務規
    定裁處之」，作成結論。而本件受處分人甲○○有酒後違規
    駕車之行為，其所涉之刑責部分，雖經為緩起訴處分，但其
    違反行政法上義務部分，仍可依道路交通安全管理處罰條例
    之規定予以裁罰，原裁定認為罰鍰部分不得再罰，尚有未洽
    ，爰提起抗告，請求撤銷原裁定云云。
二、原處分意旨略以：受處分人即異議人甲○○酒醉無照駕駛車
    牌號碼3JL-961 號重型機車，於民國96年7 月4 日4 時40分
    許，搭載友人章家威，沿馬公巿光復路由北向南行駛，途經
    馬公巿第201 、204 號縣道岔路口時，自行擦撞道路之分隔
    島，致人、車倒地，經警到場處理並測得其呼氣酒精濃度為
    每公升0.867 毫克，經警製發違規通知單，依道路交通管理
    處罰條例第35條第1 項第1 款、第24條第1 項第2 款、第67
    條第6 項（原裁決書誤載為第5 項）規定，處異議人罰鍰新
    臺幣（下同）45,000元，1 年內禁考，施以道安講習。
三、聲明異議意旨略以：受處分人違規事實業經緩起訴處分，且
    異議人已完納緩起訴處分金50,000元，依一事不二罰原則，
    原裁罰係重覆處罰，顯有不當等語。
四、按「汽車駕駛人，駕駛汽車經測試檢定，酒精濃度超過規定
    標準者，處1 萬5,000 元以上6 萬元以下罰鍰，並當場移置
    保管其車輛及吊扣其駕駛執照1 年；因而肇事致人受傷者，
    並吊扣其駕駛執照2 年；致人重傷或死亡者，吊銷其駕駛執
    照，並不得再考領」，道路交通管理處罰條例第35條第1 項
    第1 款定有明文。又依民國94年2 月5 日公布，95年2 月5
    日施行之行政罰法第26條規定：「一行為同時觸犯刑事法律
    及違反行政法上義務規定者，依刑事法律處罰之。但其行為
    應處以其他種類行政罰或得沒入之物而未經法院宣告沒收者
    ，亦得裁處之。前項行為如經不起訴處分或為無罪、免訴、
    不受理、不付審理之裁判確定者，得依違反行政法上之義務
    規定裁處之」；同法第1 條規定：「違反行政法上義務而受
    罰鍰、沒入或其他種類行政罰之處罰時，適用本法。但其他
    法律有特別規定者，從其規定」。上開道路交通管理處罰條
    例第35條第1 項第1 款規定，係對行為人違反行政法上義務
    規定之行政罰，且該條例關於一行為同時觸犯刑事法律及違
    反行政法上義務規定者，並無特別規定，是汽車駕駛人一個
    酒後駕駛汽車行為，經測試檢定酒精濃度超過規定標準，而
    同時涉有刑法第185 條之3 公共危險罪嫌時，道路交通管理
    處罰機關除有行政罰法第26條第1 項但書得處以其他種類行
    政罰者之情形，得裁處其他種類行政罰外，關於罰鍰部分，
    即應依上開行政罰法第26條及道路交通管理處罰條例第10條
    規定移送地方法院檢察署處理，除於移送後再有上開行政罰
    法第26條第2 項所定不起訴等事由，得依違反行政法上義務
    規定裁處之情形外，不得逕依道路交通管理處罰條例第35條
    第1 項第1 款規定，裁處行為人罰鍰之行政罰。次按被告所
    犯為死刑、無期徒刑或最輕本刑3 年以上有期徒刑以外之罪
    ，檢察官參酌刑法第57條所列事項及公共利益之維護，認以
    緩起訴為適當者，得定1 年以上3 年以下之緩起訴期間為緩
    起訴處分，其期間自緩起訴處分確定之日起算，刑事訴訟法
    第253 條之1 第1 項定有明文。而行政罰法第26條已明揭一
    事不二罰之原則，亦即應受行政罰之行為如經不起訴處分或
    為無罪、免訴、不受理、不付審理之裁判確定者，始得依違
    反行政法上義務規定裁處之。上開法條規定並未包括「緩起
    訴處分」在內，蓋因「緩起訴處分」最終得使被告免於刑事
    訴追之效果，與「不起訴處分」之效果雖屬相同，惟緩起訴
    處分另須於一定期間內遵守或履行刑事訴訟法第253 條之2
    各款所規定之事項，若有同法第253 條之3 第1 項各款情形
    ，檢察官仍得依職權或依告訴人之聲請，將緩起訴處分撤銷
    ，故緩起訴處分之性質顯與不起訴處分不完全相同，仍有處
    罰之實質意涵在內。準此，本於對受處分人不利益之規定不
    得任意擴張解釋之原則，自不得類推適用而認應受行政罰之
    行為經緩起訴處分，仍得依違反行政法上之義務規定裁處之
    。
四、經查：
  (一)本件受處分人於上開時、地，飲用酒類後騎乘上揭重型機車
    為警攔查，經警測得其呼氣酒精濃度達每公升0.867 毫克。
    經警以受處分人違反道路交通管理處罰條例第35條第1 項為
    由，填製舉發違反道路交通管理事件通知單，並將受處分人
    移送原處分機關裁處45,000元罰鍰，為受處分人自承在卷，
    並有交通部公路總局澎湖監理站違反道路交通管理事件裁決
    書、澎湖縣政府警察局舉發違反道路交通管理事件通知單各
    1 份在卷可稽。又受處分人因上開酒後駕車案件，亦涉犯刑
    法第185 條之3 服用酒類致不能安全駕駛動力交通工具而駕
    駛罪嫌，而經臺灣澎湖地方法院檢察署檢察官於96年8 月3
    日以96年度偵字第462 號為緩起訴處分，緩起訴期間為1 年
    ，緩起訴條件為需向台灣更生保護會澎湖分會支付5 萬元確
    定，受處分人並已履行上開條件在案，有上開緩起訴處分書
    、台灣高等法院被告前案紀錄表各1 份在卷可憑，是上開事
    實均堪認定。
  (二)據上可知，受處分人前開違反刑事法律禁止規範之犯罪事實
    既已明確，僅因檢察官採取緩起訴處分之替代性刑事處遇手
    段，未將該案逕行起訴或聲請簡易判決處刑，致其後適用之
    刑事訴訟程序有所區別，然就受處分人負有包括支付一定金
    額之義務觀察，其如未能確實履行義務，依刑事訴訟法第25
    3 條之3 第1 項第3 款之規定，受處分人將遭受撤銷緩起訴
    處分之不利益；反之，倘其確實遵守並履行緩起訴條件，除
    非合於刑事訴訟法第260 條所定情形之一，否則受處分人即
    無再就同一案件遭受刑事訴追之虞。是以，受處分人之上開
    負擔，雖非「刑罰」，但性質上可以說是實質的制裁，並且
    對受處分人之權利也造成影響，已產生實質刑罰之效果，而
    與不具任何制裁或處罰作用之不起訴處分，迥不相同。再者
    ，行政罰法第26條第2 項既未將緩起訴處分列舉其中，本於
    「例外規定從嚴解釋」之法理，亦不應將條文中「不起訴處
    分」之範圍，擴及於性質並非完全相同之「緩起訴處分」（
    不起訴處分與緩起訴之用詞不相同，並無比附援引之問題，
    亦不能擴充解釋）。雖交通部95年7 月17日交路字第095000
    6986號函釋所稱，法務部行政罰法諮詢小組第1 次會議紀錄
    結論略以：緩起訴乃附帶條件的不起訴處分，亦即是不起訴
    的一種。惟行政罰法第26條第2 項乃例外得裁處行政秩序罰
    之補充規定，參諸該條文係將「不起訴處分」、「無罪」、
    「免訴」、「不受理」、「不付審理」等不能證明刑事被告
    犯罪或未曾使其實際接受刑罰之情形逐一臚列，顯然與該條
    第1 項所指發生處罰競合之前提要件不同，故明定有該條第
    2 項所列情形者，仍應依違反行政法上義務規定裁處。本件
    緩起訴處分既非不能證明行為人之犯罪事實，且有支付一定
    金額之實質處罰，自與上開行政罰法第26條第2 項列舉之不
    起訴處分等情形迥然有別，仍無從遽為比擬而為相同之處置
    。如若不然，則刑事被告如經法院循審判程序判處罰金或得
    以易科罰金之拘役或有期徒刑，均得以援用行政法罰第26條
    第1 項之規定，免於處以行政秩序罰之雙重不利益；至於藉
    由緩起訴處分而節省司法資源者，在基於實質懲罰目的而其
    財產權遭受剝奪之餘，卻仍需繳納一定金額之行政罰鍰，其
    結果勢必降低刑事被告接受緩起訴處分之意願，而與訂定緩
    起訴處分以替代繁複刑事審判程序之制度性機能相悖。
五、綜上所述，受處分人係無照駕駛重型機車違反道路交通管理
    處罰條例第35條第1 項第1 款「酒精濃度超過規定標準」、
    第24條第1 項第2 款、第67條第6 項之規定，應裁處1 年不
    得考領駕駛執照，並接受道路交通安全講習。原處分機關就
    受處分人酒後違規駕車，依違反道路交通管理事件統一裁罰
    基準表規定，裁處罰鍰時，依上開說明，未予審酌緩起訴處
    分已給付之5 萬元，自有不當，原裁定應予以撤銷，自屬有
    據。原處分機關上開抗告雖無理由，惟聲明異議應以交通違
    規行為為標的，非以處罰項目為範圍，猶如刑事訴訟上訴範
    圍非以上訴人指摘之有期徒刑或罰金或從刑或保安處分為範
    圍；本件受處分人酒後駕車只有一個交通違規行為，雖受處
    分人僅就處罰項目之一處以罰鍰部分異議，其餘部分並未提
    及，然其餘處罰項目與其交通違規行為是否存在既無從分離
    ，法院自應予以審理。原審僅就罰鍰部分審理，其餘部分棄
    而不論，尚有未恰，自應由本院將原裁定及原處分均予撤銷
    ，另為裁定如主文第2 項所示。
四、據上論結，應依道路交通案件處理辦法第26條，刑事訴訟法
    第413 條，裁定如主文。
中    華    民    國    98    年    7     月    29    日
                  刑事第三庭    審判長法  官 周賢銳
                                      法  官 黃仁松
                                      法  官 施柏宏
以上正本證明與原本無異。
不得再抗告。
中    華    民    國    98    年    7     月    29    日
                                      書記官 魏文常


司法院資訊處製作；財團法人民間司法改革基金會備份。
